【裁判字號】    95,台上,147
【裁判日期】    950112
【裁判案由】    違反公職人員選舉罷免法
【裁判全文】
最高法院刑事判決              九十五年度台上字第一四七號
    上   訴   人  台灣高等法院台南分院檢察署檢察官
    上訴人即被告  甲○○
                          號
上列上訴人等因被告違反公職人員選舉罷免法案件，不服台灣高
等法院台南分院中華民國九十四年十月十一日第二審判決（九十
四年度選上訴字第七００號，起訴案號：台灣台南地方法院檢察
署九十三年度選偵字第四十五號），提起上訴，本院判決如下：
    主  文
原判決撤銷，發回台灣高等法院台南分院。
    理  由
本件原判決認定上訴人即被告（下稱被告）甲○○係台南縣私立
李黃玉蘭社會福利慈善事業基金會（下稱李黃玉蘭慈善基金會）
執行秘書，負責該會受理申請補助撥款等業務，該會董事長則為
第六屆立法委員選舉台南縣選區候選人李和順。緣台南縣柳營鄉
旭山村村長張清雲（經檢察官另為不起訴處分）適遇李和順到訪
，得知由李和順擔任董事長之李黃玉蘭慈善基金會得以補助該村
「旭山社區發展協會巡守隊」（下稱旭山村巡守隊）相關經費，
乃居中介紹該巡守隊之隊長蔡坤成向被告申請補助。被告明知該
基金會未曾撥款贊助過台南縣選區內之民間團體台南縣柳營鄉旭
山村巡守隊，竟為求該巡守隊之構成員得於第六屆立法委員選舉
中投票支持李和順，遂起意對於轄區內之團體，假借捐助名義，
交付財物，使團體構成員為一定之行使投票權，於民國九十三年
五月間，接受該巡守隊隊長蔡坤成申請補助相關經費，並於同年
七月三十一日交付以李黃玉蘭慈善基金會為發票人，支票號碼為
M0000000號，票面金額為新台幣（下同）六萬元之支票一紙予該
巡守隊之隊長蔡坤成及該巡守隊之會計陳金福（經檢察官另為職
權不起訴處分），並於交付該賄賂之同時，向蔡坤成及陳金福表
示，要求其等及該巡守隊之成員於年底第六屆立法委員選舉時，
投票支持李和順，使為一定投票權之行使。蔡坤成及陳金福收受
上開賄賂後，旋即同意會於年底立法委員選舉時投票予李和順，
而許以投票權一定之行使等情，因而維持第一審論處被告對於該
選舉區內之團體，假借捐助名義，交付財物，使其團體之構成員
，為一定投票權之行使罪刑部分之判決，駁回被告在第二審之上
訴，固非無見。
惟查(一)、被告以外之人於審判外之言詞或書面陳述，除法律有規
定者外，不得作為證據。刑事訴訟法第一百五十九條第一項定有
明文。本件原判決併援引第一審共同被告蔡坤成、證人張清雲、
陳金福等人於警訊或檢察官偵查中之陳述，作為認定被告犯罪事
實之證據。然查上揭證人於警訊或檢察官偵查中之陳述，乃屬於
被告以外之人於審判外之言詞陳述，原審未明該等陳述究竟符
合刑事訴訟法何一例外規定，而得採為證據，遽併採該等陳述作
為認定被告犯罪事實之證據，自有未合。(二)、犯公職人員選舉罷
免法第五章即「妨害選舉罷免處罰」章之罪或刑法分則第六章之
妨害投票罪，宣告有期徒刑以上之刑者，並宣告褫奪公權。公職
人員選舉罷免法第九十八條第三項定有明文。第一審判決論處被
告上揭罪刑，漏未依上揭規定對被告宣告褫奪公權，原判決未予
糾正，仍維持該部分第一審判決，不無判決不適用法則之違誤。
(三)、公職人員選舉罷免法第九十一條第三項固規定「預備或用以
行求期約或交付之賄賂，不問屬於犯人與否沒收之」。但如其賄
賂已交付與有投票權人收受，收受者係犯刑法第一百四十三條第
一項之罪，其收受之賄賂應依刑法第一百四十三條第二項之規定
，於其對向共犯所犯投票受賄罪之從刑宣告沒收之，如全部或一
部不能沒收時，追徵其價額，此時即不得再依上開規定對交付賄
賂者為沒收之宣告。第一審判決已就被告交付予蔡坤成之賄賂錢
款六萬元，於宣告蔡坤成所犯投票受賄罪刑時，依刑法第一百四
十三條第二項規定宣告沒收，如全部或一部不能沒收時，追徵其
價額，則不能再對被告為沒收之宣告，詎第一審判決竟再對被告
為沒收之宣告，該項沒收之宣告自難認為適法，原判決未予糾正
，仍判予維持，亦同有違誤。以上或為檢察官及被告上訴意旨所
指摘，或為本院應依職權調查之事項，應認原判決有撤銷發回更
審之原因。
據上論結，應依刑事訴訟法第三百九十七條、第四百零一條，判
決如主文。
中    華    民    國  九十五  年    一    月   十二   日
                      最高法院刑事第九庭
                          審判長法官  陳  正  庸
                                法官  賴  忠  星
                                法官  王  居  財
                                法官  林  開  任
                                法官  林  立  華
      本件正本證明與原本無異
                                      書  記  官
中    華    民    國  九十五  年    一    月  二十三  日
                                                      Ｋ


司法院資訊處製作；財團法人民間司法改革基金會備份。
